【裁判字號】    97,上易,1174
【裁判日期】    970715
【裁判案由】    詐欺
【裁判全文】
臺灣高等法院刑事判決                97年度上易字第1174號
上  訴  人
即  被  告  甲○○
上列上訴人因詐欺案件，不服臺灣臺北地方法院96年度訴字第49
9號，中華民國97年3月31日第一審判決（起訴案號：臺灣臺北地
方法院檢察署94年度發查偵字第36號），提起上訴，本院判決如
下：
    主  文
上訴駁回。
    事  實
一、甲○○於民國（下同）八十八年間因偽造文書案件，經臺灣
    臺北地方法院以八十八年度訴字第九六六號判處有期徒刑六
    月，嗣經本院以八十八年度上訴字第四六九三號駁回上訴，
    再經最高法院以八十九年度臺上字第三五二七號駁回上訴確
    定，於九十年二月十二日易科罰金執行完畢，猶不知悔改，
    其預見將金融機構帳戶之存摺、印章、金融卡及密碼交付他
    人使用，有遭他人利用作為詐騙工具之可能，竟仍不違其本
    意，基於幫助詐欺取財之未必故意，於九十年十二月底某日
    ，在臺北市○○區○○路二段安和郵局旁之巷弄內，以新臺
    幣（下同）八千元之價格，向郭頌祺（涉犯幫助詐欺取財部
    分，業據檢察官不起訴處分確定）購得郵政劃撥儲金帳號0
    0000000號帳戶之存摺、印章、金融卡及密碼後，旋
    將之交付真實姓名年籍不詳之成年人使用，該成年人基於意
    圖為自己不法所有之概括犯意，於九十一年二、三月間，在
    報紙上刊登虛偽之個人信用貸款廣告，或在萬芳捷運站發送
    該虛假廣告之傳單，或寄送虛捏之中獎通知信函，誘騙乙○
    ○等二十六人依其上所載之電話撥打聯繫，該成年人再向乙
    ○○等二十六人佯稱須先行繳交相關費用、保險金、稅金等
    ，始能取得信用貸款或獎金，致乙○○等二十六人信以為真
    ，均陷於錯誤，而依其指示各劃撥二千七百元至十五萬一千
    二百元不等之款項，共計一百八十一萬六千六百三十元至郭
    頌祺上開帳戶（各被害人、詐騙手法、劃撥款項之日期、金
    額詳如附表一所示），嗣乙○○等二十六人於劃撥款項後並
    未取得信用貸款或獎金，始知受騙，經如附表一編號一至十
    一所示之被害人報警，循線查知上情。
二、案經臺北市政府警察局文山第一分局報請臺灣臺北地方法院
    檢察署檢察官偵查起訴。
    理  由
壹、程序方面：
一、被告主張檢察官起訴之犯罪事實，核與臺灣高等法院臺中分
    院九十五年度上訴字第八八號刑事判決（尚未確定）所認定
    之被告常業詐欺犯行有裁判上一罪之關係，為同一案件云云
    。惟查，上開高等法院臺中分院九十五年度上訴字第八八號
    刑事判決（見臺灣臺北地方法院檢察署九十四年度發查偵字
    第三六號偵查卷第一一一頁至第一一六頁）所認定被告之犯
    罪時間係在九十三年九、十月間起至九十四年三月十八日止
    ，與本案犯罪時間相隔近三年，且該案係認定被告為常業詐
    欺之正犯，與本案被告係詐欺取財之幫助犯迥異，該案與本
    案並非同一案件，本院自應為實體判決，合先敘明。
二、被告於原審主張，證人郭頌棋於警詢之證述無證據能力（見
    原審卷一第78頁背面），經查，證人郭頌棋業經原審傳喚到
    庭經檢、辯及被告行交互詰問，渠於警詢之證述，並無何具
    有可信之特別情況，亦非證明被告犯罪事實存否所必要，復
    為被告所爭執，依刑事訴訟法第一百五十九條第一項之規定
    ，無證據能力。
三、按被告以外之人於審判外之言詞或書面陳述，除法律有規定
    者外，不得作為證據，刑事訴訟法第一百五十九條第一項固
    有明文；惟被告以外之人於審判外之陳述，雖不符刑事訴訟
    法第一百五十九條之一至第一百五十九條之四之規定，而經
    當事人於審判程序同意作為證據，法院審酌該言詞陳述或書
    面陳述作成時之情況，認為適當者，亦得為證據。當事人、
    代理人或辯護人於法院調查證據時，知有第一百五十九條第
    一項不得為證據之情形，而未於言詞辯論終結前聲明異議者
    ，視為有前項之同意，同法第一百五十九條之五亦有明文。
    查本判決下列所引用之各該被告以外之人於審判外之陳述（
    包含書面陳述），雖屬傳聞證據，惟當事人於原審及本院審
    理中均表示同意作為證據方法而不予爭執，且迄至言詞辯論
    終結前亦未再聲明異議，本院審酌上開證據資料製作時之情
    況，尚無違法不當及證明力明顯過低之瑕疵，亦認為以之作
    為證據應屬適當，故揆諸前開規定，爰逕依刑事訴訟法第一
    百五十九條之五規定，認前揭證據資料均有證據能力，先予
    敘明。
貳、實體方面：
一、訊據被告矢口否認有何幫助詐欺取財犯行，辯稱：伊從未見
    過郭頌祺，更未向郭頌祺購買前開帳戶之存摺、印章、金融
    卡及密碼云云。惟查：
  (一)證人郭頌祺於原審審理時結證：當初我是看到跳蚤雜誌上刊
    登販售行動電話門號之廣告，而撥打電話與一位自稱「林先
    生」之人聯絡，「林先生」說他需要很多本銀行或郵局帳戶
    之存摺，問我有無銀行或郵局的帳戶存摺可以交給他，他可
    以給我錢讓我周轉，當時我因為失業，又急著用錢，就於九
    十年底，在臺北市○○路○段安和郵局旁的巷子裡，將我所
    開設郵政劃撥帳號00000000號帳戶之存摺、印章、
    金融卡及密碼，以八千元的代價賣給「林先生」，九十年底
    我與「林先生」為了帳戶的事，在臺北市○○路○段安和郵
    局前見過七、八次，時間都在中午過後的白天，「林先生」
    並先後留下門號0000000000、00000000
    00、0000000000、0000000000號之
    行動電話，表示如果我能夠提供朋友之類的帳戶，可以繼續
    與他聯絡，後來我在九十一年一月十六日至同年三月在新訓
    中心服役期間，還有跟「林先生」以電話聯繫過，我是因為
    家人收到一大疊郵政劃撥單據，打電話通知我，我發現我的
    帳戶被利用，才趕快到警察局報案，當時我去警察局時，對
    於「林先生」還有印象，警察有提供被告的照片給我指認，
    我覺得很像，現在對於在庭的被告，雖然不太敢確定他就是
    「林先生」，但是對被告我有曾經見過面、認識的感覺等語
    綦詳（見原審卷一第一○○頁反面至第一○五頁）。
  (二)辯護人於原審審理時質以證人郭頌棋，係憑何特徵、記憶或
    其他特殊點在警局指認照片內之人為被告？證人郭頌棋則答
    稱：當時我去警察局時還有印象（見原審卷一第一０三頁）
    。衡之證人郭頌祺在密集之時間內，多次為收購帳戶之事與
    「林先生」見面，並近距離接觸，而能清晰目睹「林先生」
    之容貌特徵，顯見其於原審審理時證稱於警察局所為之指認
    ，應是最正確，因為距案發時間比較近等語為可採，從而證
    人於警局之指認不致發生誤認。再佐以被告均係留用好記之
    行動電話門號，而門號0000000000號之行動電話
    ，係於九十年十二月二十六日由呂榮奇代理許秀芸申請開通
    後，旋即以三千元之價格售予被告使用，至九十四年二月十
    一日停機；另門號0000000000號之行動電話，則
    係被告於八十九年三月二十六日冒用周映君之名義申請使用
    ，至九十一年五月二十日因欠費拆機，此為被告自承在卷（
    見原審卷(一)第七十七頁反面、第一四九頁反面至第一五○頁
    ），並有門號0000000000號之行動電話使用人基
    本資料、和信電訊股份有限公司（下稱和信公司）行動電話
    服務申請書、門號0000000000號之行動電話基本
    資料查詢、臺灣大哥大股份有限公司（下稱臺灣大哥大公司
    ）行動電話服務申請書在卷可稽（見原審卷一第一二九頁、
    第一二七頁、第一三二頁、第一三三頁），亦與證人郭頌祺
    前開證述被告於九十年底至九十一年三月間使用門號000
    0000000、0000000000號之行動電話與之
    聯繫等情相合，足證於上開時、地，向證人郭頌祺購買前開
    帳戶之存摺、印章、金融卡及密碼之「林先生」確為被告無
    訛。
  (三)被害人乙○○等二十六人於附表一所示之時間，遭真實姓名
    年籍不詳之成年人以電話詐騙，而依其指示各劃撥二千七百
    元至十五萬一千二百元不等之款項至郭頌祺上開帳戶等情，
    業據證人即被害人乙○○等二十六人指證，及證人顏立銘證
    述綦詳（所在卷次詳見附表一備註欄），並有臺灣郵政股份
    有限公司九十六年四月二十三日儲字第○九六○七○二二八
    一號函檢附之郭頌祺上開帳戶之對帳單（見原審卷一第二十
    二頁至第二十八之十頁）、郵政劃撥儲金存款單附卷足憑（
    所在卷次詳見附表一備註欄），足見證人郭頌祺前揭帳戶確
    供真實姓名年籍不詳之人向乙○○等二十六人詐騙財物之用
    ，至屬灼然。
  (四)又一般國人向金融機構開設帳戶，並無任何法令限制，若係
    用於存提款之正當用途，大可以本人名義自行申請使用，而
    帳戶之用途係用來存提款項，一旦有人以他人帳戶做不明使
    用，依一般常識認知，極易判斷乃係該隱身幕後之使用人基
    於使用別人之帳戶，存提款情形可不易遭人循線追查之考慮
    而為，自可產生與不法犯罪目的相關之合理懷疑，且依一般
    稍具知識之人，對於日常生活常見之不法之徒，利用他人帳
    戶以掩人耳目進行之不法行為中，最常見者不外乎詐騙他人
    錢財，而以帳戶作為犯罪工具，是存摺、印章、金融卡及密
    碼等乃係個人重要物件，一般人自不會任意交由他人保管，
    被告竟收購他人帳戶之存摺、印章、金融卡及密碼，並將之
    交予來路不明人士使用，其對於該帳戶極可能被用作詐取財
    物之工具，衡情應有所預見，猶將之交付他人使用，顯有容
    認犯罪事實發生之本意，亦堪認定。
  (五)被告上訴再辯稱：證人郭頌棋於原審到庭時，仍無法肯定被
    告即為其所稱賣帳戶之對象，且渠亦非單純將自已帳戶賣予
    他人之無知受騙者。再警方持以供證人郭頌棋指認之照片，
    係被告自林俊宏帳戶提款時所攝，與本案無關，被告前於原
    審時已請求法院向警方查詢該照片之來源，原審竟未予調查
    ，且無證據證明附表一所示被害人受騙匯款與被告有關云云
    。惟查：證人郭頌棋於原審到庭時固證稱，無法肯定被告即
    為渠所稱賣帳戶之對象，惟亦證稱對被告我有曾經見過面、
    認識的感覺。再參以證人所提供之「林先生」所留門號00
    00000000號、0000000000號之行動電話
    ，於證人所證其收購帳戶之時間係被告在使用等情，為被告
    所自承，顯見證人之指認非虛。至警察提供被告之照片予證
    人指認，僅係單純為人別之指認與照片內之行為無涉，被告
    亦坦承照片上之人為其本人，是照片自何而來，與被告是否
    涉犯本件犯行無涉，被告請求調查證人郭頌棋於警詢時指認
    之照片來源，核無必要。再本件被告所犯係提供帳戶予不詳
    姓名人使用，被告係犯幫助詐欺取財罪，本無證據認被告與
    對附表一所示被害人為詐騙行為之人有詐欺犯意聯絡，或知
    悉該人以何方式為詐騙行為，惟此均無解於被告有幫助詐欺
    犯行，是被告於本院審理時所辯各節均無足採。
  (六)綜上所述，被告所辯，顯係卸責之詞，不足採信。本案事證
    明確，被告幫助詐欺犯行堪以認定，應予依法論科。
二、查刑法部分條文業於九十四年一月七日修正，九十四年二月
    二日公布，於被告行為後之九十五年七月一日施行，現行刑
    法第二條第一項規定：「行為後法律有變更者，適用行為時
    之法律。但行為後之法律有利於行為人者，適用最有利於行
    為人之法律。」，上開規定乃與刑法第一條罪刑法定主義契
    合，而貫徹法律禁止溯及既往原則，係規範行為後法律變更
    所生新舊法律比較適用之準據法，是刑法第二條本身雖經修
    正，但刑法第二條既屬適用法律之準據法，本身尚無比較新
    舊法之問題，應一律適用裁判時之現行刑法第二條規定以決
    定適用之刑罰法律，先予辨明。又本次刑法修正之比較新舊
    法，應就罪刑有關之共犯、未遂犯、想像競合犯、牽連犯、
    連續犯、結合犯、以及累犯加重、自首減輕暨其他法定加減
    原因（如身分加減）與加減例等一切情形，綜其全部罪刑之
    結果而為比較，最高法院九十五年五月二十三日九十五年度
    第八次刑事庭會議決議可資參照。就本件所應適用法條部分
    ，相關修正有：
  (一)刑法第三百三十九條第一項本身雖未修正，然該罪有罰金刑
    之處罰，且自二十四年七月一日施行後即未再修正，依增訂
    刑法施行法第一條之一規定，其罰金即應以新臺幣為單位，
    數額應提高三十倍。而倘依被告行為時之罰金罰鍰提高標準
    條例第1條之規定，依法律應處罰金罰鍰者，就其原定數額
    提高為二倍至十倍。但法律已依一定比率規定罰金或罰鍰之
    數額或倍數者，依其規定。而依行政院會銜司法院於七十二
    年七月二十七日發布，同年八月一日施行，有關刑法定有罰
    金各條，提高為十倍。再者銀元與新台幣之比率為一比三。
    從而前開犯罪條文修正前、後罰金最高額應屬相同。惟被告
    行為時，刑法第三十三條第五款原規定：「罰金：一元以上
    。」，修正後刑法第三十三條第五款則規定：「罰金：新台
    幣一千元以上，以百元計算之。」，將罰金刑提高為新臺幣
    一千元以上，且以百元計算，比較修正前後規定，修正後刑
    法第三百三十九條第一項所規定本刑罰金刑之最低額，較修
    正前提高，依修正後刑法第二條第一項規定，自應以修正前
    之規定較為有利。
  (二)刑法第五十六條連續犯之規定，業經修正刪除，此刪除雖非
    犯罪構成要件之變更，但顯已影響行為人刑罰之法律效果，
    自屬法律有變更，應依新法第二條第一項規定為新舊法之比
    較（最高法院九十五年第八次刑事庭會議決議參照）。新法
    修正施行後，前後數次犯行，即須分論併罰，是比較新舊法
    之結果，應適用較有利於被告之行為時法律即修正前之刑法
    第五十六條規定，論以連續犯。
  (三)綜上開比較結果，應以修正前刑法有利於被告，應一體適用
    修正前刑法規定為論罪科刑之準據。
三、按刑法上之幫助犯，係對於犯罪與正犯有共同之認識，而以
    幫助之意思，對於正犯資以助力，而未參與實施犯罪之行為
    者而言（最高法院八十八年度臺上字第一二七○號判決參照
    ）。次按連續幫助與幫助連續原屬有別，如基於概括犯意，
    多次幫助他人犯罪，為連續幫助；如以一幫助行為，幫助他
    人連續犯罪，則為幫助連續，就幫助犯言，僅有一次之犯罪
    行為（最高法院八十六年度臺上字第五六八○號、八十七年
    度臺上字第三八六五號判決參照）。再修正前刑法第三十條
    規定：「幫助他人實行犯罪行為者，為幫助犯。雖他人不知
    幫助之情者，亦同。幫助犯之處罰，得按正犯之刑減輕之」
    ，修正後刑法第三十條則規定：「幫助他人犯罪者，為從犯
    。雖他人不知幫助之情者，亦同。從犯之處罰，得按正犯之
    刑減輕之」，此項修正僅文字用語上之修正，無關幫助犯成
    立要件之實質內容，且均得減輕其刑，不屬法律之變更，無
    比較新舊法之問題（最高法院九十五年第二十一次刑事庭會
    議決議參照）。被告基於幫助詐欺取財之未必故意，提供其
    向郭頌祺所收購前開帳戶之存摺、印章、金融卡及密碼予真
    實姓名年籍不詳之成年人，該成年人以詐術向被害人乙○○
    等二十六人騙取財物，並無證據證明被告有參與詐欺犯行之
    構成要件行為，核被告所為，係犯刑法第三十條第一項前段
    、第三百三十九條第一項幫助詐欺取財罪。被告所幫助之真
    實姓名年籍不詳之成年人，先後多次詐欺犯行，時間緊接，
    所犯係構成要件相同之罪名，顯係基於概括犯意為之，應依
    修正前刑法第五十六條連續犯規定論以一罪。又被告係以一
    幫助行為，幫助他人連續犯罪，為幫助連續，就幫助犯而言
    ，僅有一次犯罪行為。又被告有事實欄所載犯罪科刑執行情
    刑，有本院被告前案記錄表在卷可稽。依最高法院九十五年
    度第八次及九十五年度第二十一次刑事庭會議決議意旨：甲
    受有期徒刑之執行完畢，於五年內之九十五年一月間故意再
    犯有期徒刑以上之罪，無論依修正前刑法第四十七條或修正
    後第四十七條第一項之規定均構成累犯，即無有利或不利之
    情形，於刑法修正施行後法院為裁判時，無庸為新、舊法之
    比較（參見九十七年四月二十二日，最高法院九十七年度第
    一次刑事庭會議決議）。是被告於有期徒刑之執行完畢後五
    年內故意再犯本件有期徒刑以上之罪，應依修正後刑法第四
    十七條第一項之規定，加重其刑。被告幫助真實姓名年籍不
    詳成年人犯前開罪名，爰依刑法第三十條第二項規定，按正
    犯之刑減輕之，並依法先加後減。起訴書雖未就被害人丁○
    ○、丙○○、謝寬水遭詐欺而劃撥款項至郭頌祺前開帳戶部
    分敘明，惟該等部分與已敘明部分，屬連續犯之裁判上一罪
    關係，且被害人丁○○、丙○○部分，業據檢察官於補充理
    由書中補充（見原審卷一第二二六頁），均為起訴效力所及
    ，本院自應併予審究。
四、公務意旨雖以：被告基於幫助詐欺取財之未必故意，將前揭
    所收購之郭頌祺帳戶交付真實姓名年籍不詳之成年人使用，
    該成年人向如附表二所示被害人詐取如附表二所示財物云云
    ，因認此部分被告另涉幫助連續詐欺取材罪嫌云云。然被告
    否認上情，卷內亦乏證據可資證明該成年人有利用被告所提
    供之上開帳戶向如附表二所示之被害人詐取財物，公訴人就
    此部分未盡舉證責任，既無證據證明正犯即上揭成年人此部
    分構成犯罪，自不得認定幫助犯之被告構成犯罪，此部分原
    應為無罪之諭知，惟起訴書認此部分與前開有罪部分有連續
    犯之裁判上一罪關係，爰不另為無罪之諭知，附此敘明。
五、原審因適用刑法第二條第一項前段、第三十條第一項前段、
    第二項、第三百三十九條第一項、第四十七條第一項，修正
    前刑法第五十六條、第四十一條第一項前段，刑法施行法第
    一條之一第一項、第二項前段，中華民國九十六年罪犯減刑
    條例第二條第一項第三款、第七條、第九條，修正前罰金罰
    鍰提高標準條例第二條，現行法規所定貨幣單位折算新臺幣
    條例第二條，爰審酌被告提供帳戶予詐欺者使用，助長詐欺
    犯罪，且影響社會正常經濟交易安全，並使犯罪之追查趨於
    複雜，其犯後猶飾詞圖卸，未見悔意，及其犯罪之目的、手
    段、智識程度、生活狀況、被害人所受之損害等一切情狀，
    量處如主文所示之刑。又被告犯罪之時間，係在九十六年四
    月二十四日以前，復無其他不合中華民國九十六年罪犯減刑
    條例所定不得減刑之情形，應依同條例第二條第一項第三款
    之規定，減其宣告刑二分之一，再以被告減得之刑，依修正
    前刑法第四十一條第一項前段規定，諭知易科罰金之折算標
    準。經其認事用法均甚妥適，量刑亦無失出入，被告上訴否
    認犯罪，為無理由，應予駁回。
據上論斷，應依刑事訴訟法第三百六十八條，判決如主文。
本案經檢察官邱美育到庭執行職務。
中    華    民    國    97    年    7     月    15    日
                  刑事第十六庭審判長法  官  溫耀源
                                    法  官  許增男
                                    法  官  王敏慧
以上正本證明與原本無異。
不得上訴。
                                    書記官  丁淑蘭
中    華    民    國    97    年    7     月    15    日
附錄本案論罪科刑法條全文：
中華民國刑法第339條
（普通詐欺罪）
意圖為自己或第三人不法之所有，以詐術使人將本人或第三人之
物交付者，處5年以下有期徒刑、拘役或科或併科1千元以下罰金
。
以前項方法得財產上不法之利益或使第三人得之者，亦同。
前二項之未遂犯罰之。


司法院資訊處製作；財團法人民間司法改革基金會備份。
